【裁判字號】    98,簡上,899
【裁判日期】    981030
【裁判案由】    詐欺
【裁判全文】
臺灣高雄地方法院刑事判決             98年度簡上字第899號
公  訴  人  臺灣高雄地方法院檢察署檢察官
上  訴  人
即  被  告  甲○○
                    樓
上列上訴人因詐欺案件，不服本院高雄簡易庭98年度審簡字第36
64號中華民國98年7 月17日第一審刑事簡易判決（聲請簡易判決
處刑案號：臺灣高雄地方法院檢察署98年度偵字第13350 號），
提起上訴，本院管轄之第二審合議庭判決如下：
    主  文
上訴駁回。
    事  實
一、甲○○對將金融機構之存摺、金融卡及提款密碼提供他人使
    用，可能供犯罪集團作為對他人詐欺取財之犯罪工具，以遂
    行犯罪計畫並逃避偵查有所預見，仍基於幫助詐欺之不確定
    故意，於民國97年11月14日後至97年12月7 日前間之某日，
    在不詳地點，將其於95年9 月4 日申請之聯邦商業銀行三民
    分行帳號000000000000號帳戶之存摺、金融卡及提款密碼，
    提供予真實姓名年籍不詳之人使用。嗣詐欺集團成員於取得
    上開帳戶之存摺等物後，即共同基於為自己不法所有之犯意
    聯絡，於附表所示時間，撥打電話予乙○○、丙○○，分別
    以購物明細出問題，須取消約定轉帳訂單及購物付款方式誤
    設定為分期付款，須操作自動櫃員機更正云云，致乙○○、
    丙○○陷於錯誤，於附表所示時間操作提款機而轉帳如附表
    所示之金額至甲○○前開帳戶後，旋遭提領一空。乙○○、
    丙○○警覺有異始知受騙而報警循線查獲。
二、案經高雄市政府警察局三民第二分局移送臺灣高雄地方法院
    檢察署檢察官偵查後聲請簡易判決處刑。
    理  由
一、按被告以外之人於審判外之陳述，雖不符刑事訴訟法第159
    條之1 至第159 條之4 之規定，而經當事人於審判程序同意
    作為證據，法院審酌該言詞陳述或書面陳述作成時之情況，
    認為適當者，亦得為證據；當事人、代理人或辯護人於法院
    調查證據時，知有刑事訴訟法第159 條第1 項不得為證據之
    情形，而未於言詞辯論終結前聲明異議者，視為有前項之同
    意，刑事訴訟法第159 條之5 定有明文。本件下列所引用之
    證據，均經本院依法踐行調查證據程序，公訴人及被告俱不
    爭執各該證據之證據能力，且迄至本院言詞辯論終結前，未
    就上開證據之證據能力聲明異議，復查無依法應排除其證據
    能力之情形，本院審酌上開證據之形式及取得之過程並無瑕
    疵、與待證事實具有關連性等情況，認為適當，揆諸前揭規
    定，認上開證據俱有證據能力，均得為本案之證據。
二、訊據上訴人即被告甲○○（下稱被告）固坦承上開帳戶為其
    於95年9 月4 日申請之事實，惟矢口否認有何幫助詐欺之犯
    行，辯稱：上開帳戶原是伊在金礦咖啡店工作薪資轉帳之用
    ，伊工作到97年10月底就沒作了，聯邦商業銀行三民分行的
    人員向伊表示既該帳戶已不再接受薪資轉帳，就寄一張撤回
    帳戶的單子到伊住處，說伊填完單子並寄回銀行後，該帳戶
    就撤銷了，不用作止付的動作，而伊每個月都會整理家務，
    該帳戶之存摺、提款卡等物可能是伊97年10月至11月間整理
    家務時，不小心當作垃圾丟掉了，伊以為帳戶已經撤銷了，
    所以沒有去報遺失，伊的習慣會將提款卡密碼寫在存摺後面
    ，當初伊是將該帳戶之存摺、提款卡放在一個外面透明的藍
    色檔案夾內，伊沒有賣帳戶云云。經查：
(一)上開聯邦銀行帳戶為被告於95年9月4日開設乙節，業據被告
    自承在卷，復有聯邦商業銀行三民分行98年1 月8 日（98）
    聯三民字第0005號函所附上揭帳戶開戶印鑑卡影本、交易明
    細表各1 份在卷可稽（見警卷第43至53頁、臺灣高雄地方法
    院檢察署98年度偵字第13350 號卷《下稱偵卷》第7 至8 頁
    ）。而被害人乙○○、丙○○分別於如附表所示之時間，遭
    真實姓名年籍不詳之詐騙集團成員，以如附表所示之詐術詐
    騙，致陷於錯誤，分別於如附表所示之時間匯款如附表所示
    之金額至被告上開帳戶，且均旋遭人提領一空等情，除為被
    告所不爭執外，業據被害人乙○○、丙○○指述綦詳（見警
    卷第7 至8 頁、偵卷第12至14頁），復有萬泰商業銀行自動
    櫃員機交易明細表1 張、前述帳戶之交易明細表附卷可參（
    見警卷第11頁、偵卷第7 至8 頁、本院98年度簡上字第899
    號卷《下稱簡上卷》第46頁反面），堪認被告上開帳戶確遭
    詐騙集團作為詐騙被害人乙○○、丙○○之犯罪工具無疑。
(二)聯邦商業銀行之存戶如欲結清帳戶，除可親自前往開戶行辦
    理外，如存款金額未逾新臺幣（下同）100,000 元者，亦可
    至該銀行各分行領取活期性存款結清銷戶申請書親自簽名並
    加蓋原留印鑑後，郵寄至開戶行辦理，但薪資轉帳之存戶，
    如其受僱公司逾1 個月未再繼續轉入薪資，該行即自動取消
    其薪資轉帳戶之優惠，但該帳戶本身仍可繼續使用等情，業
    據聯邦商業銀行三民分行以98年10月28日（98）聯三民字第
    0165號函覆本院綦詳（見簡上卷第40頁），參以存戶是銀行
    之客戶，倘該存戶之帳戶無異常情形，銀行自不可能主動通
    知存戶結清帳戶，此為眾所皆知之事，是被告辯稱：聯邦銀
    行之人主動寄送單據，供伊填載後寄回銀行，以撤銷帳戶云
    云，顯與事實不符，不足採信。
(三)又被告先於98年3 月21日警詢中陳稱：伊約於97年12月中旬
    在其住處將上開帳戶之存摺、提款卡等物當作垃圾丟掉云云
    （見警卷第2 頁）；嗣分別於98年5 月22日偵訊、98年10月
    29日本院審理中改稱：伊約在97年9 月間還有看到該存摺、
    提款卡，但在97年10月間就發現遺失了，可能是不小心當垃
    圾丟掉云云（見偵卷第16頁、簡上卷第57頁），惟經本院提
    示該帳戶之交易明細表後，被告又供稱：伊在金礦咖啡店工
    作之薪資是每月10日轉帳，伊作到97年10月，所以97年11月
    10日匯入該帳戶之5,731 元是伊最後一筆薪資，伊知道這筆
    款項有匯進來，也有去提領出來，伊最後一次自該帳戶提領
    款項是97年11月14日等語（見簡上卷第58至59頁），其對於
    遺失帳戶之時間，前後供述不僅不一，且相互矛盾，其供述
    已難採信。且金融帳戶資料事關個人財產權益之保障，存摺
    、提款卡等物之專屬性質均甚高，若落入不明人士手中，極
    易被利用為取贓之犯罪工具，一般人均有妥為保管以防止他
    人任意使用之認識，縱有特殊情況偶須交付他人使用，亦必
    深入瞭解用途及合理性，始會安心提供，遑論隨意棄置，是
    被告辯稱：不小心當垃圾丟掉云云，顯與常情有悖。參以上
    開帳戶之提款卡密碼係被告之生日組合，且被告另有玉山商
    業銀行、合作金庫銀行之帳戶，該二帳戶之提款卡密碼均與
    上開聯邦銀行帳戶之提款卡密碼相同等情，業據被告於本院
    審理中供述明確（見簡上卷第61頁），衡情，被告既以自身
    之生日為三張提款卡之密碼，且於本院審理時對上開帳戶之
    提款卡密碼仍記憶清晰，殊無特別將密碼寫在存摺後面之理
    。而倘若被告既未將提款卡密碼或直接相關之線索登載於存
    摺上，則取得該存摺、提款卡之人理應對提款卡密碼無所知
    悉，然觀之被害人遭詐騙匯入上開帳戶之款項，均旋遭人以
    提款卡提領一空，倘非被告主動告知密碼，該詐欺集團成員
    如何能輕易破解六位數之密碼，進而提領款項？足認被告辯
    稱：伊將密碼寫在存摺後面，不小心將存摺、提款卡一起丟
    掉云云，無非事後卸責之詞，不足採信。
(四)復參以現今社會上，確存有不少為貪圖小利而出售個人帳戶
    供人使用之人，是犯罪集團成員僅須付出少許之金錢，即可
    取得可完全操控而無遭掛失風險之帳戶，衡情當無使用遭竊
    、遺失等未經申辦帳戶者同意使用之帳戶之可能，否則，自
    不法詐騙犯罪集團之角度審酌，渠等既知社會上一般正常之
    人如帳戶存摺、印章、提款卡、密碼遭竊或遺失，為防止拾
    得或竊得之人盜領存款或將帳戶作為不法使用，必於發現後
    立即報警或向金融機構辦理掛失止付，而於原帳戶所有人掛
    失止付後，渠等即無法以拾得或竊得之存摺、提款卡提領該
    帳戶內之存款，渠等在此情形下，如仍以此帳戶作為其犯罪
    工具，則在渠等向被害人詐騙，並誘使被害人將款項轉入或
    匯入該帳戶後，卻又極有可能因帳戶所有人掛失止付而無法
    提領，則渠等大費周章從事於犯罪之行為，甘冒犯罪後遭追
    訴、處罰之風險，卻只能平白無故替原帳戶所有人匯入金錢
    ，而無法得償其犯罪之目的，無異於為他人作嫁，此等損人
    不利己之舉，又豈是狡詐之財產犯罪集團所可能犯之錯誤，
    易言之，從事此等財產犯罪之不法集團，若非確定該帳戶所
    有人不會報警或掛失止付，以確定渠等能自由使用該帳戶轉
    帳、提款，渠等應不至於以該帳戶從事財產犯罪，益證被告
    並非不小心遺失上開帳戶之存摺及提款卡，而是出於其自由
    意志將該等物件交付予某詐騙集團之成員，並告知其提款卡
    密碼無訛。
(五)按於金融機構開設帳戶，請領存簿及提款卡，係針對個人身
    分之社會信用而予以資金流通，具有強烈之屬人性格，而金
    融帳戶作為個人理財之工具，申請開設並無任何特殊之限制
    ，一般民眾皆得以存入最低開戶金額之方式申請取得，且同
    一人更得在不同之金融機構申請數個存款帳戶使用，此乃眾
    所週知之事實。故一旦有人刻意收集他人帳戶使用，依一般
    常識，極易判斷係隱身幕後之人基於使用他人帳戶，規避存
    提款不易遭偵查機關循線追查之考慮而為，自可產生與不法
    犯罪目的相關之合理懷疑。且日常生活中，不法之徒利用人
    頭帳戶進行之不法行為，最常見者不外詐騙他人錢財，此經
    傳播媒體多所報導，政府機關亦廣為宣導，一般稍具知識之
    人，對此情形絕難諉以不知。而存摺、提款卡、密碼均係與
    個人隱私密切相關之重要物件，一般人若非基於特殊目的或
    情誼，斷無任意交由他人保管或使用之理。被告係有正常辨
    識能力之人，其對將存摺、提款卡、密碼交付他人，極可能
    遭詐欺者用作詐取財物之工具，衡情，應有所預見，猶將之
    交付他人使用，顯有容認犯罪事實發生之未必故意。
(六)綜上所述，被害人乙○○、丙○○因受詐騙而匯款至被告申
    設之上開帳戶內，而被告係基於自由意志將該帳戶之存摺、
    提款卡、密碼等物交予某詐欺集團成員，其主觀上顯有幫助
    他人詐欺取財之不確定故意等事實，均堪認定。被告前開所
    辯各節，核均屬臨訟圖卸飾詞，無可採信。本件事證明確，
    被告犯行堪以認定，應予依法論科。
三、按刑法上之幫助犯，係對於犯罪與正犯有共同之認識，而以
    幫助之意思，對於正犯資以助力，而未參與實施犯罪之行為
    者而言（最高法院75年度臺上字第1509號、88年度臺上字第
    1270號判決意旨參照）。是如未參與實施犯罪構成要件之行
    為，且係出於幫助之意思提供助力，即屬幫助犯，而非共同
    正犯。查本件被告提供上開帳戶之存摺、提款卡及密碼予真
    實姓名年籍不詳之詐欺集團成員使用，作為該集團實行詐欺
    取財之犯罪工具，固使得不法份子得以遂行詐欺取財之犯行
    ，然被告單純提供帳戶予他人使用之行為，並不等同於向被
    害人施以欺罔之詐術行為，亦無證據證明被告有參與詐欺取
    財犯行之構成要件行為，或與實行詐欺取財犯行之人有犯意
    聯絡，僅係對於該實行詐欺取財犯行之人資以助力，衡諸前
    揭說明，自應論以幫助犯。核其所為，係犯刑法第30條第1
    項、第339 條第1 項之幫助詐欺取財罪，爰依刑法第30條第
    2 項規定，按正犯之刑減輕之。被告以一提供帳戶之幫助行
    為，幫助詐欺集團成員分別詐取被害人乙○○、丙○○之財
    物，係一行為觸犯數幫助詐欺取財之罪名，為想像競合犯，
    應從情節即受害較重之被害人乙○○部分處斷。原審以被告
    罪證明確，適用刑法第30條第1 項前段、第2 項、第339 條
    第1 項、第41條第1 項前段，刑法施行法第1 條之1 等規定
    （原審於據上論結部分固未引用刑法第55條，惟已於理由中
    敘明應論以想像競合之旨，應僅屬漏引法條，核於判決本旨
    無違，附此敘明），量處被告有期徒刑3 月，並諭知易科罰
    金之折算標準，其認事用法並無違誤，量刑亦稱妥適，被告
    上訴意旨仍執前詞，否認犯罪而指摘原判決不當，為無理由
    ，應予駁回。
據上論斷，應依刑事訴訟法第455 條之1 第1 項、第3 項、第36
8 條，判決如主文。
本案經檢察官陳俊秀到庭執行職務。
中    華    民    國    98    年    10    月    30    日
                  刑事第十七庭  審判長法  官  陳建和
                                      法  官  余銘軒
                                      法  官  毛妍懿
以上正本證明與原本無異。
不得上訴。
中    華    民    國    98    年    10    月    30    日
                                      書記官  林晏光
附錄本案論罪科刑之法條：
中華民國刑法第30條
（幫助犯及其處罰）
幫助他人實行犯罪行為者，為幫助犯。雖他人不知幫助之情者，
亦同。
幫助犯之處罰，得按正犯之刑減輕之。
中華民國刑法第339條第1項
（普通詐欺罪）
意圖為自己或第三人不法之所有，以詐術使人將本人或第三人之
物交付者，處5 年以下有期徒刑、拘役或科或併科1 千元以下罰
金。
附表
┌──┬───┬──────────┬─────┬─────┐
│編號│被害人│詐騙手法            │匯款時間  │匯款金額（│
│    │      │                    │          │新臺幣）  │
├──┼───┼──────────┼─────┼─────┤
│一  │乙○○│詐欺集團於97年12月7 │97.12.7   │68,000元  │
│    │      │日晚間8 時許，以電話├─────┼─────┤
│    │      │向乙○○佯稱：其購物│97.12.7   │2,000元   │
│    │      │明細出問題，須取消約├─────┼─────┤
│    │      │定轉帳訂單，要求被害│97.12.8   │41,000元  │
│    │      │人操作自動櫃員機以中│          │          │
│    │      │止分期付款合約云云  │          │          │
├──┼───┼──────────┼─────┼─────┤
│二  │丙○○│詐欺集團成員於97年12│97.12.7   │29,987元  │
│    │      │月7 日晚間10時許，以│          │          │
│    │      │電話向丙○○佯稱：其│          │          │
│    │      │購物付款方式誤設定為│          │          │
│    │      │分期付款，須操作自動│          │          │
│    │      │櫃員機更正云云      │          │          │
└──┴───┴──────────┴─────┴─────┘


司法院資訊處製作；財團法人民間司法改革基金會備份。
